臺灣高等法院民事判決　　　　　　　　　　　　　九十二年度上更(一)字第一三九號
　　上　訴　人　甲○○
　　訴訟代理人　林明輝律師
　　被上訴人 　 國泰世華商業銀行股份有限公司
　　法定代理人　李明賢
　　訴訟代理人　李玉梅
　　　　　　　　陳彥希律師
　　　　　　　　葉玉卿律師
右當事人間返還寄託物事件，上訴人對於中華民國九十年二月二十八日臺灣臺北地方
法院八十八年度訴字第四一八０號第一審判決提起上訴，經最高法院第一次發回更審
，本院於中華民國九十三年八月十日言詞辯論終結，判決如左：
    主      文
上訴駁回。
第二審及發回前第三審訴訟費用由上訴人負擔。
    事實及理由
一、本件被上訴人原名「匯通商業銀行股份有限公司」，於民國（下同）九十一年五
    月十六日經核准變更名稱為「國泰商業銀行股份有限公司」，嗣於九十二年十月
    二十七日與世華聯合商業銀行股份有限公司合併（國泰商業銀行股份有限公司為
    消滅公司，世華聯合商業銀行股份有限公司為存續公司），並更名為國泰世華商
    業銀行股份有限公司，由汪國華任負責人，有財政部九十一年五月十六日台財融
    （四）字第０九一００二０三一０號函、九十二年六月二十六日台財融（二）字
    第０９２００２８７９４號函、公司變更登記表、經濟部九十二年十月二十七日
    經授商字第０九二０一三０一四六０號、同日經授商字第０九二０一三０一四七
    ０號函等件在卷為憑（見本院卷第十五至十八、一０一至一一一頁），其聲明承
    受訴訟，經核尚無不合，應予准許。
二、上訴人主張：上訴人之母吳素英前登報欲將所有坐落台北市○○路○段一三三巷
    二號四樓房地（下稱系爭房地）出售，有自稱代書「劉金章」者憑報載前來表示
    第三人「羅光輝」願意購買，惟因資金不足，擬以貸款所得充為自備款。嗣經「
    劉金章」之介紹前往被上訴人銀行申辦貸款，因吳素英無業貸款不易，乃由上訴
    人具名借款，並由吳素英提供系爭房地設定抵押擔保。上訴人為便利所貸款項之
    撥付，向被上訴人申請帳號0000000000000號之活期儲蓄存款帳戶
    （下稱系爭帳戶），詎被上訴人未經上訴人同意，竟於八十八年九月十三日擅自
    將已完成抵押權設定之所有權狀、系爭帳戶存摺、收據、火險保單等資料交付予
    「劉金章」，經上訴人要求追回卻未追回。且被上訴人本應注意系爭帳戶款項提
    領情形，竟疏未盡善良管理人之注意義務，任由第三人「羅光輝」冒領系爭帳戶
    中貸款撥付之新台幣（下同）三百十萬元，被上訴人之付款對上訴人自不生清償
    之效力。爰依消費寄託物返還請求權，請求被上訴人給付三百十萬元及自八十八
    年九月十三日起算之法定遲延利息等語。原審為上訴人敗訴之判決，上訴人不服
    ，提起上訴，經發回前本院為上訴人一部勝訴，一部敗訴之判決，判命被上訴人
    應給付上訴人三百十萬元及自八十八年十月十二日起算之法定遲延利息。上訴人
    敗訴部分（即八十八年九月十三日至同年十月十一日止之利息請求部分）因不得
    提起上訴而告確定，被上訴人就其敗訴部分不服，提起第三審上訴，經最高法院
    將發回前本院判命被上訴人給付部分之判決廢棄，並發回本院更審。上訴人於本
    院審理中則聲明：(一)原判決除確定部分外廢棄。(二)被上訴人應給付上訴人三百十
    萬元，及自八十八年十月十二日起至清償日止按年息百分之五計算之利息。(三)就
    前項聲明願供擔保請准宣告假執行。
三、被上訴人則以：其接受上訴人之貸款申請後，所有辦理程序均與上訴人聯絡，惟
    包括送交權狀、勘查現場、繳付代書費用及保單費用等，均係由「劉金章」前來
    辦理。八十八年九月十三日「劉金章」表明欲代領存摺、權狀及保單，被上訴人
    之承辦人員以電話徵得上訴人同意後，方將存摺等資料交付「劉金章」。而「羅
    光輝」既持有真正之上訴人存摺、印鑑章，填具取款憑條辦理取款，經被上訴人
    之承辦人員比對上訴人之印鑑卡與取款憑條上之印文無誤後，依約交付系爭存款
    帳戶內之存款予「羅光輝」，並留存領款人交易紀錄。被上訴人係將本件消費寄
    託物交付予債權之準占有人，依民法第三百十條第二款規定，對上訴人已生清償
    之效力。況縱認被上訴人未經上訴人同意將存摺交付予「劉金章」，惟依約上訴
    人亦得無摺領款，第三人既持有真正之印章提領款項，被上訴人依約即應交付存
    款，存摺之交付與否，與款項之盜領並無因果關係，是上訴人本件請求為無理由
    等語，資為抗辯。原審為被上訴人勝訴之判決，上訴人提起上訴，經發回前本院
    為上訴人一部勝訴，一部敗訴之判決，被上訴人就其敗訴部分提起第三審上訴，
    經最高法院將發回前本院判命被上訴人給付部分之判決廢棄，並發回本院更審。
    被上訴人於本院則聲明：(一)上訴駁回。(二)如受不利之判決，願供擔保宣告免為假
    執行。
四、上訴人主張其母吳素英因登報欲出售系爭房地，乃有自稱代書「劉金章」者憑報
    載前來表示「羅光輝」願意購買，由於「羅光輝」資金不足，擬以貸款所得充作
    自備款，因而約定先由賣方貸款，再由「羅光輝」承接貸款，而吳素英因無業貸
    款不易，遂由上訴人具名向被上訴人借款三百十萬元，並由吳素英提供系爭房地
    情，為被上訴人所不爭執，並有概括式同意書、同意書、撥款申請書、無租賃聲
    明書、本票、授權書、借據、授權轉帳約定書等件附卷為證（見原審卷第三四至
    四二、一五五頁），堪信為真正。
五、被上訴人主張「劉金章」於八十八年九月十三日前來領取系爭帳戶存摺等資料時
    ，其承辦員李智勇曾以電話（下稱第一通電話）徵得上訴人同意後，始將存摺等
    資料交予「劉金章」，嗣上訴人始於當日十二時五十一分來電（下稱第二通電話
    ）查詢何時可撥款之事實，為上訴人所否認，並主張被上訴人之承辦員李智勇係
    於當日約十二時三十分將存摺等資料交付予「劉金章」後，始以第一通電話告知
    ，上訴人於第二通電話係質疑李智勇何以未經上訴人同意而將存摺交予「劉金章
    」，並要求李智勇將存摺追回等語（見發回前本院卷第一三０頁）。經查：
  (一)被上訴人陳稱其儲蓄部之電話共十三線，因均經由總機式交換機系統轉接外線，
    而無法得知確由那一線電話通訊，故無法取得第一通電話之完整通聯紀錄（見發
    回前本院卷第一一四頁）。又依被上訴人所陳報李智勇所撥打上訴人之手機號碼
    0000000000號，向中華電信股份有限公司函查該門號於八十八年九月
    十三日至同年十六日之通聯紀錄（見發回前本院卷第一七六頁），因該通聯紀錄
    僅記載該門號電話撥出情形，而無該門號電話受話紀錄，故亦無從據以得知被上
    訴人之職員李智勇撥打第一通電話聯絡上訴人之確切時間。惟依兩造之主張，堪
    認李智勇確有於八十八年九月十三日「劉金章」領取系爭帳戶存摺時間前、後撥
    打第一通電話予上訴人。
  (二)證人李智勇於原審證稱：「於九月十三日吃中飯時，劉代書（即「劉金章」）有
    來銀行繳交保單和設定費用，並告知我甘先生（即上訴人）請他將權狀與保單、
    存摺交給他，我告訴他必須經本人同意，於是就請劉代書等一下，打電話打了一
    、二十分鐘後才打通，原告（即上訴人）同意將東西交給劉代書，劉代書拿了就
    出去了」，「是看核貸資料上的電話撥的。是甘先生本人接的電話，並有同意將
    東西交給劉。款項領走，因我不是營業科，所以不清楚。事後，於九月十四日原
    告一早打電話給我問款項有無被領走，我問同事，說昨天下午就被領走了」，「
    （九月十三日下午打過電話給上訴人後，上訴人有無再打回來？）有，九月十三
    日原告有打行動電話給我問撥款了沒，我問同事並告知款項撥了，九月十四日他
    是打電話來問錢領走了沒」，「（九月十三日）我是輪十二點至一點的班，我還
    沒有吃飯，應該是十二點十分至十二點三十分開始撥，撥了一、二十分鐘，在十
    二點三十分前撥通電話」等語（見原審卷第九０頁至九三頁）；復於發回前本院
    審理中證稱：「（將東西交給劉金章後，上訴人有在電話中或再打電話質問為何
    將存摺交給劉金章？）他只說何時可以撥款，沒有說要把存摺追回來，否則我們
    會馬上作事故登錄，錢就不會被領走」，「隔天他有打電話來說錢被領走了，質
    疑我為何把存摺交給劉金章，他沒有否認接到我確認存摺是否交給劉金章的電話
    ，只是他說他沒有同意」等語（見發回前本院卷第九九頁）。又證人江孝勇亦證
    稱：「（八十八年九月十三日接觸劉金章情形？）我是放款科的科長，貸款都要
    經我核准，因代書一直在二樓櫃台小姐前面逗留很久，我有請他到會客室聊天，
    因安全的關係，我必要注意。我有問代書何以留那麼久，他說要等電話」等語（
    見原審卷第八六頁）。又經原審勘驗被上訴人儲蓄部八十八年九月十三日錄影帶
    結果：於當日十二時四分四十五秒左右，「劉金章」從畫面左下方空手進入，於
    十二時十分二十五秒左右手上持有一牛皮紙袋，五十秒左右「劉金章」取出袋內
    資料交給被上訴人之職員李智勇，「劉金章」於十二時三十六分持牛皮紙袋在一
    樓大廳與被上訴人之職員江孝武交談後離去，此有勘驗筆錄在卷可稽（見原審卷
    第一二七頁），則自「劉金章」將資料交給李智勇迄至其取得系爭帳戶存摺等資
    料離去約有二十五分鐘，核與證人李智勇及江孝勇所述情節相符，且依通常情形
    ，倘李智勇未先詢問上訴人即逕將系爭帳戶存摺等資料交由「劉金章」領取，照
    理應不至於花費達二十餘分鐘之久，是證人李智勇及江孝勇所為上開證詞，堪予
    採信。
  (三)查上訴人確有於八十八年九月十三日十二時五十一分一秒撥打第二通電話予李智
    勇，通話時間為一分十六秒之事實，為兩造所不爭執，並有通聯紀錄可稽（證物
    外放）。上訴人雖主張該通電話係其質疑李智勇何以未經其同意即將存摺交付予
    「劉金章」，並要求李智勇將存摺追回等語。惟查，倘依上訴人之主張，李智勇
    係於「劉金章」領取存摺（即當日十二時三十六分）後始以電話告知，而其從未
    同意「劉金章」代領存摺，則依一般經驗法則，上訴人當係於接獲李智勇電話得
    知存摺遭人領取時，便立即提出質疑並要求追回存摺，焉有遲至十餘分鐘後再回
    電質疑及要求追回存摺之理。又倘上訴人撥打第二通電話係為質疑李智勇何以將
    存摺交付予「劉金章」，依通常情形，其通話時間應不只一分十六秒。另依被上
    訴人所提上訴人不爭執其為真正之上訴人申訴書所載：「．．．待至九月十三日
    午後，接到李智勇電話告知，謂其已將設定完成之權狀、新開戶之存摺、相關收
    據、火險保單等，已交給劉金章領走，本人當即強烈質疑該員，並要求追回該等
    文件．．．，本人亦以電話聯繫劉金章，至下班前，其皆回以會即交回銀行，或
    攜至家父母處，爾後即無音訊．．．」（見原審卷第一０九頁），則上訴人於「
    劉金章」領取存摺等資料後，仍有與「劉金章」取得聯繫，並獲答復會將該等資
    料交予被上訴人或上訴人之父母，則衡諸常情，上訴人至遲於被上訴人當日結束
    營業前應會再向被上訴人或其父母查詢「劉金章」是否有交回存摺等資料，然上
    訴人於當日下午除撥打第二通電話外，均未再向被上訴人查詢。且依上訴人之主
    張，系爭帳戶之印鑑章自辦理對保後迄至「劉金章」領取存摺時止，均由其父保
    管中（詳如後述），則倘上訴人確未同意「劉金章」代領存摺，復於當日十二時
    五十一分撥打第二通電話要求李智勇追回存摺，則依一般經驗法則，上訴人照理
    應會立即通知其父母，於與「劉金章」取得聯繫時設法索回存摺，並妥善保管其
    印鑑章，以避免遭人冒領存款，惟上訴人既未通知其父母存摺已由「劉金章」領
    取之事實，復未警告其父母防止詐騙。何況，倘上訴人恐因存摺遭「劉金章」領
    取而受有不利益，亦可直接向被上訴人申請掛失存摺並要求止付，然上訴人竟除
    以一通電話要求追回存摺外，即未為其他處置。由上足徵，上訴人所為顯與常情
    有違，而難信其主張為真正。
  (四)上訴人又主張其於八十八年九月十六日曾打電話予李智勇，李智勇於電話中自承
    上訴人曾要求其將存摺追回，並稱到法庭時再看怎麼說，可見上訴人撥打第二通
    電話確係要求李智勇追回存摺等語，惟為被上訴人所否認。經查，本院當庭勘驗
    上訴人所提上開電話錄音帶結果，其內容（與本件訴訟有關部分）核與上訴人所
    提譯文第一頁、第二頁第一行至第十八行所載相符（參見原審卷第一二一、一二
    二頁），而於上訴人陳稱：「你（指李智勇）確定有打給我，可是你是事後打給
    我，我請你去追回來，對不對？你有答應我，這通聯記錄都有」後，僅能辨識李
    智勇答稱：「上法院的話看怎麼說」，此有勘驗筆錄在卷為憑（見本院卷第八七
    、八八頁），參以李智勇於上開電話中仍堅稱確有打電話徵得上訴人同意後始將
    存摺交予「劉金章」，是實難依上開通話內容而推認李智勇有承認上訴人撥打第
    二通電話係要求追回存摺之事實，故上訴人此部分之主張尚難採信。
  (五)綜上所述，被上訴人主張其係經上訴人同意始將系爭帳戶存摺交由「劉金章」領
    取，而上訴人於「羅光輝」領款前並未要求被上訴人追回存摺之事實，堪信為真
    正。
六、查訴外人「羅光輝」於八十八年九月十三日持上訴人之系爭帳戶存摺向被上訴人
    領取該帳戶內存款三百十萬元，被上訴人並依洗錢防制法及財政部之規定核對身
    分及留存取款人資料之事實，為兩造所不爭，並有取款憑條、大額提款登記簿在
    卷可稽（見原審卷第三二、三三頁）；又被上訴人主張上開取款憑條上所蓋用之
    印文核與上訴人系爭帳戶之印鑑章相同之事實，亦為上訴人所不爭執（見原審卷
    第五一、二二一頁），均堪信為真正。被上訴人主張上開存款經提領後，即生對
    上訴人清償之效力，則為上訴人所否認。經查：
  (一)按債務人向第三人為清償，經其受領，而受領人係債權之準占有人者，以債務人
    不知其非債權人者為限，有清償之效力，民法第三百一十條第二款定有明文，而
    上開規定之適用，既不以債務人無過失為要件，則債務人縱因過失而不知受領人
    非債權人者，其清償亦屬有效。又按乙種活期存款戶與金融機關之間為消費寄託
    關係，依民法第六百零二條規定，銀行固負有返還同一數額之金錢予存款戶之義
    務，惟如第三人持真正存摺並在取款條上盜蓋存款戶真正印章向銀行提取存款，
    銀行不知其係冒領而如數給付時，為善意的向債權之準占有人清償，依上開規定
    ，應認對存款戶發生清償之效力。
  (二)被上訴人主張兩造曾於八十八年九月二十三日下午就本件紛爭會商，其間上訴人
    主張系爭帳戶印鑑章仍為其持有等語，並提出錄音帶為證。經原審勘驗結果，該
    錄音帶之談話內容核與被上訴人所提譯文相符，並為上訴人所不爭執，此有勘驗
    筆錄在卷可稽（見原審卷第一八八頁），而依該譯文所載，上訴人於八十八年九
    月二十三日向被上訴人陳稱：系爭帳戶之印鑑章於對保後（即八十八年九月九日
    ）即交由上訴人之父保管，於本件事故發生後約一星期即交還上訴人保管，迄至
    是日止該印鑑章均由上訴人持有中。上訴人之父自對保完畢迄至本件事故發生後
    上訴人報案時止，除電話聯繫外，均未與「劉金章」或「羅光輝」接觸過等語（
    見原審卷第一七三、一七四頁）。惟經原審命上訴人提出系爭帳戶印鑑後，上訴
    人先則陳稱該印鑑章被「劉金章」取走等語（見原審卷第五一頁），嗣以書狀陳
    報其原以為該印鑑章仍由其父母保管，嗣經查知「劉金章」曾於八十八年九月十
    三日下午一時三十分許至上訴人父母住處誑稱須申請不動產相關資料，要求上訴
    人父母帶著自己印章及系爭帳戶印鑑章到地政機關，上訴人父母乃隨「劉金章」
    前往地政機關辦理相關手續，嗣並與「羅光輝」洽談買賣事宜，然於簽訂協議書
    時，該印鑑章竟遭調包，上訴人於事後欲結清系爭帳戶時始發現等情（見原審卷
    第五五頁），並提出古亭事務所函、地籍圖謄本申請書、協議書等件為證（證物
    外放）。惟上訴人就系爭帳戶印鑑章之持有情形，及其父母於對保後是否有與「
    劉金章」及「羅光輝」接觸之事實，所為陳述先後不一，已有可疑。然不論「羅
    光輝」係經由上訴人或其父母同意而取得系爭帳戶之印鑑章蓋用於上開取款憑條
    ，或係以詐騙上訴人父母之方式將該印鑑章調包後盜蓋於上開取款憑條，「羅光
    輝」既係持系爭帳戶真正存摺並在取款憑條上蓋用真正印鑑章而向被上訴人提取
    存款，被上訴人又不知「羅光輝」係冒領而付款，則依上開說明，應認已對上訴
    人發生清償之效力。
  (三)上訴人雖主張領款人「羅光輝」所持
    領款，應負過失責任，而不生清償之效力等語。經查，第三人羅光輝本人固於警
    訊時陳稱：其於八十八年九月十三、十四日均在公司（台北縣樹林市）上班，未
    至被上訴人銀行提款，亦不認識「劉金章」，且未向上訴人購買系爭房地，其身
    分證曾於八十七年三月間遺失，並於八十七年六月八日換發補證等語，此有台北
    市政府警察局中山分局八十九年十一月二日北市警中分刑字第八九六五０一六六
    ００號函送調查筆錄及補領國民
    八五頁），然尚不能憑此即足證明本件領款人「羅光輝」所持
    變造。又縱該
    分證得以肉眼辨識，及被上訴人有何過失之事實，是上訴人此部分之主張，尚不
    足採。又縱認被上訴人確有未盡注意義務情事，致未發現「羅光輝」所持
    係屬偽造或變造而有過失，然依前揭說明，被上訴人對於「羅光輝」之付款，依
    民法第三百一十條第二款規定，仍發生清償之效力。
　(四)上訴人又主張於「羅光輝」領款時，被上訴人承辦本件貸款職員林志建竟在旁與
    其交談，任由「羅光輝」領款，顯有過失等語。查，經發回前本院勘驗被上訴人
    儲蓄部八十八年九月十三日下午之錄影帶顯示：當日十五時二十八分四十四秒，
    在一樓營業大廳穿白上衣之「羅光輝」與一名穿黑色上衣之男子進入營業廳，並
    在營業廳中央書寫台上填寫資料；於十五時三十分三十秒，「羅光輝」到櫃台辦
    理；於十五時三十六分二十四秒，行員林志建出現在右邊櫃台，與「羅光輝」交
    談，並過去看「羅光輝」填寫一些資料及領錢，「羅光輝」將所領現款放在穿黑
    色上衣者之手提袋，於十五年三十八分三十三秒離去等情，此有勘驗筆錄可稽（
    見發回前本院第七四頁）。而證人林志建亦到庭證稱：「我從來沒有看過『羅光
    輝』那個人，那天『羅光輝』那個人拿著甲○○（即上訴人）的文件領大額貸款
    ，所以我去了解一下，我與他不認識，那天如有交談也是屬寒暄性質」，「我是
    接到櫃台人員通知我他要領錢的」，「因為當時李先生（即李智勇）不在行裡面
    ，我雖不是主辦，因為金額蠻大的，所以通知我下來了解他印章對不對」等語（
    見發回前本院卷第八六、八七頁），則對照證人林志建所述及上開錄影帶所示，
    實難據以推認證人林志建於「羅光輝」提款時已知其係冒領之事實，是上訴人據
    此主張被上訴人明知「羅光輝」非債權人而向其清償，不生清償效力云云，亦不
    足取。
七、綜上所述，本件被上訴人就上訴人於系爭帳戶內之存款三百十萬元由「羅光輝」
    提領，既對上訴人發生清償之效力，則上訴人復依消費寄託之法律關係請求被上
    訴人返還該存款，自屬無據，不應准許。從而，原審為上訴人敗訴之判決，核無
    不合，上訴意旨猶指摘原判決除確定部分外為不當，求予廢棄改判，為無理由，
    不應准許，應予駁回。
八、據上論結，本件上訴為無理由，依民事訴訟法第四百四十九條第一項、第七十八
    條，判決如主文。
中　　　華　　　民　　　國　　九十三　　　年　　　八　　月　　三十一　　日
                                    民事第五庭
    　　　　　　　　　　　　　　　　　　審判長法　官　張　劍　男
    　　　　　　　　　　　　　　　　　　　　　法　官　蔡  芳  齡
    　　　　　　　　　　　　　　　　　　　　　法　官　彭  昭  芬
正本係照原本作成。
如不服本判決，應於收受送達後二十日內向本院提出上訴書狀，其未表明上訴理由者
，應於提出上訴後二十日內向本院補提理由書狀（均須按他造當事人之人數附繕本）
上訴時應提出委任律師或具有律師資格之人之委任狀；委任有律師資格者，另應附具
律師資格證書及釋明委任人與受任人有民事訴訟法第四百六十六條之一第一項但書或
第二項（詳附註）所定關係之釋明文書影本。
中　　　華　　　民　　　國　　九十三　　年　　　九　　　月　　　二　　　日
　　　　　　　　　　　　　　　　　　　　　　　書記官　丁　華　平
附註：
民事訴訟法第四百六十六條之一（第一項、第二項）：
對於第二審判決上訴，上訴人應委任律師為訴訟代理人。但上訴人或其他法定代理人
具有律師資格者，不在此限。
上訴人之配偶、三親等內之血親、二親等內之姻親，或上訴人為法人、中央或地方機
關時，其所屬專任人員具有律師資格並經法院認為適當者，亦得為第三審訴訟代理人
。
